臺灣臺南地方法院民事判決
110年度訴字第720號
原      告  林煜婷  
            林煜旻  
            方美幸  
共      同
訴訟代理人  高亦昀律師
上一人
複代理人    陳宥達    住○○市○區○○○路○段000巷00弄                          0號
共      同
訴訟代理人  查名邦律師
上一人
複代理人    賴奕霖律師
被      告  陳再得  
上列當事人間債務人異議之訴事件，本院於中華民國111年10月1
3日言詞辯論終結，判決如下：   
　　主　文
本院109年度司執字第41015號強制執行事件所為之強制執行程序
，就被告所聲請執行如附表一所示之債權額，於超過如附表二所
示之債權額部分，應予撤銷。
確認被告對原告之債權於超過如附表二所示之債權額部分不存在
。
原告其餘之訴駁回。
訴訟費用由被告負擔百分之27，餘由原告負擔。
　　事實及理由
壹、程序部分
一、按訴狀送達後，原告不得將原訴變更或追加他訴，但請求之
    基礎事實同一者，不在此限。民事訴訟法第255條第1項但書
    第2款定有明文。原告原起訴請求撤銷本院109年度司執字第
    41015號清償債務強制執行事件(下稱系爭執行事件)執行程
    序，嗣於訴訟進行中具狀追加請求「確認被告對於原告林煜
    婷、林煜旻(下稱林煜旻2人)之新臺幣(下同)4,064,273元債
    權不存在。確認被告對原告方美幸之2,664,273元債權不存
    在。」，揆諸前開規定，核屬基礎事實同一所為之追加應受
    判決事項之聲明，於法無何不合，應予准許。
二、復按執行名義成立後，如有消滅或妨礙債權人請求之事由發
    生，債務人得於強制執行程序終結前，向執行法院對債權人
    提起異議之訴；如以裁判為執行名義時，其為異議原因之事
    實發生在前訴訟言詞辯論終結後者，亦得主張之；執行名義
    無確定判決同一之效力者，於執行名義成立前，如有債權不
    成立或消滅或妨礙債權人請求之事由發生，債務人亦得於強
    制執行程序終結前提起異議之訴，強制執行法第14條第1項
    、第2項定有明文。查本件被告於民國109年5月4日執本院10
    8年度司執字第96065號債權憑證(下稱系爭債權憑證)(原執
    行名義為本院102年度司促字第31137號支付命令及確定證明
    書，下稱系爭支付命令)聲請強制執行原告之財產，經本院
    以系爭執行事件受理在案，業經本院調閱系爭執行事件卷宗
    確認無訛，是關於系爭執行事件之強制執行程序尚未終結，
    原告提起本件債務人異議之訴，於法並無不合。
三、再按「確認法律關係之訴，非原告有即受確認判決之法律上
    利益者，不得提起之。」民事訴訟法第247條第1項前段定有
    明文。又所謂即受確認判決之法律上利益，係指法律關係之
    存否不明確，原告主觀上認其在法律上之地位有不安之狀態
    存在，且此種不安之狀態，能以確認判決將之除去者而言，
    若縱經法院判決確認，亦不能除去其不安之狀態者，即難認
    有受確認判決之法律上利益（最高法院52年台上字第1240號
    裁判意旨參照）。原告請求「確認被告對於原告林煜旻2人
    之4,064,273元債權不存在。確認被告對原告方美幸之2,664
    ,273元債權不存在。」，均為被告所否認，是兩造就上開債
    權、債權請求權之存否有爭執，致原告私法上之財產權有不
    安狀態存在，而此種不安狀態得以確認判決除去之，故原告
    聲明有確認利益存在，合先敘明。
貳、實體部分　　　　
一、原告主張：
㈠、原告方美幸分別於96年8月28日、96年9月26日、97年3月26日
    向被告借款45萬元、15萬元、10萬元，由其子女原告林煜旻
    2人擔任連帶保證人，並提供原告共有坐落臺南市○區○○段00
    0地號土地及其上782建號建物(下合稱系爭房地，原告3人應
    有部分各為3分之1)設定第一、二、三順位普通抵押權予被
    告，原告林煜旻當時年僅13歲、原告林煜婷當時年僅10歲，
    因被告要求原告方美幸需兩位親屬作為連帶保證人，故原告
    林煜旻2人在借據簽名。
㈡、原告方美幸於96至109年間已陸續還款111萬4000元予被告，
    被告卻告知該還款金額僅得全數充為償還利息、違約金，而
    系爭房地於109年11月25日以301萬7000元拍定，系爭執行事
    件110年2月19日製作之分配表(下稱系爭分配表)記載被告為
    系爭房地第一、二、三順位抵押權人，其債權金額共4,064,
    273元(本金70萬元、利息124萬2739元、違約金212萬1534元
    )，就利息債權部分原告方美幸主張時效抗辯，被告應僅得
    請求債權原本70萬元於最近5年之利息70萬元(計算式:70萬
    元×0.2×5=70萬元)，被告對原告方美幸之利息債權於超過70
    萬元部分應不存在。至於違約金部分與利息無異，本質為利
    息之約定，被告僅係將逾越法定最高利率上限之部分利息，
    以違約金之名目另為約定，並藉此規避法定最高利率之約定
    ，被告與原告方美幸既已有前開年息百分之20之利息約定，
    即不得再另立名目以違約金為請求，故被告對原告方美幸之
    違約金債權212萬1534元應不存在。再退一步言，依民法第8
    61條第2項規定，得優先受償之1年或不及1年之定期給付之
    違約金債權，以於抵押權人實行抵押權聲請強制執行前5年
    內發生及於強制執行程序中發生者為限，違約金債權亦應適
    用民法第126條所定5年短期時效，被告於系爭執行事件所為
    違約金請求，逾119萬5000元部分(計算式:60萬×0.365×5=10
    9萬5000元、10萬×0.2×5=10萬、109萬5000元＋10萬=119萬50
    00元)應不存在。再退萬步言，縱認違約金之請求權時效為1
    5年，本件被告與原告間之違約金約定年利率高達百分之36.
    5或百分之20，且雙方已有法定利率最高之利息約定，是本
    件應有違約金過高之情形，請求本院依民法第252條規定，
    酌減違約金數額，並認定被告就此酌減數額範圍之違約金債
    權不存在。
㈢、綜上，被告對原告方美幸之債權，應僅有本金70萬元及利息7
    0萬元，其餘債權266萬4273元(計算式:4,064,273元－1,400,
    000元=2,664,273元)不存在，系爭執行事件執行程序，逾越
    上開債權範圍之部分應予撤銷。另被告已於110年2月3日於
    系爭執行事件具狀陳報執行終結後，若尚有不足清償之部分
    ，願拋棄債權，故被告對原告方美幸就系爭分配表記載不足
    清償之1,098,775元債權，亦應不存在。
㈣、被告於102年聲請核發系爭支付命令時，原告林煜旻2人均為
    限制行為能力人，系爭支付命令上並未有原告林煜旻2人法
    定代理人之記載，系爭支付命令之送達，顯未經原告林煜旻
    2人之法定代理人追認，尚非合法送達，系爭支付命令既未
    合法送達原告林煜旻2人，依民事訴訟法之規定，當不生效
    力，被告對於原告林煜旻2人4,064,273元之債權額顯不存在
    。
㈤、原告林煜旻2人於96、97年間分別年僅13歲、10歲，為限制行
    為能力人，被告竟要求原告林煜旻2人須擔任原告方美幸借
    款之連帶債務人，始願借款予方美幸，原告方美幸因當時需
    款孔急，遂於無奈下同意，並與被告簽訂借款契約，同時由
    原告林煜旻2人在連帶債務人處簽名，惟此等連帶債務人之
    擔任，顯屬單純負擔債務，並未獲有任何利益，與民法第10
    88條規定之意旨相違背，應認原告林煜旻2人擔任連帶債務
    人之行為無效。又抵押權為擔保物權，具有從屬性，倘無所
    擔保之債權存在，抵押權即無由成立。原告林煜旻2人擔任
    連帶債務人之行為既屬無效，是被告對原告林煜旻2人之債
    權4,064,273元即不存在，被告對原告林煜旻2人所有系爭房
    地之抵押權當失所附麗而不存在，系爭執行事件關於原告林
    煜旻2人所有系爭房地應有部分之強制執行程序應予撤銷。
㈥、並聲明:⒈系爭執行事件執行程序應予撤銷。⒉確認被告對於原
    告林煜旻2人之4,064,273元債權不存在。⒊確認被告對於原
    告方美幸之2,664,273元債權不存在。
二、被告答辯:
    原告分別於96年8月28日、96年9月26日、97年3月26日提供
    系爭房地設定抵押權向被告借款45萬元、15萬元、10萬元，
　　當時原告3人設籍共居一處，分享生活費及求學教育費所有
    之開支，原告林煜旻2人於成年後之109年2月1日曾親筆寫下
    切結書約定利息、違約金優先於本金清償，且系爭支付命令
    未經原告提出異議，已經確定，並非無效。原告於109年12
    月25日於系爭執行事件聲明異議，自承原告共積欠被告4,08
    6,079元，且原告於109年前尚繼續清償債務，系爭分配表記
    載原告積欠被告4,064,273元，被告僅獲分配2,965,498元，
    尚不足1,098,775元，被告心想系爭房地既已拍定，被告無
    法即時向原告求償，只好於110年2月3日具狀表示願放棄尚
    不足債權，但被告實際之真意為待原告之後有錢時再為清償
    ，又恐執行法院誤解被告真意，才於110年2月8日提出更正
    聲請狀，表明若尚有不足之債權，請求核發債權憑證，此方
    為被告之本意等語。並聲明:原告之訴駁回。
三、兩造不爭執事項:
㈠、原告方美幸分別於96年8月28日、96年9月26日、97年3月26日
    向被告借款45萬元、15萬元、10萬元(下合稱系爭借款)，由
    原告林煜旻(83年9月21日生)、林煜婷(86年10月15日生)為
    連帶保證人，並以原告共有之系爭房地設定第一、二、三順
    位普通抵押權予被告。
㈡、被告於102年間向本院聲請核發系爭支付命令，業於102年12
    月25日確定，內容略為：「債務人方美幸、林煜旻、林煜婷
    應向債權人連帶清償新臺幣柒拾萬元，及自98年12月11日起
    至清償日止，按年息百分之20計算之利息，暨按每佰元日息
    壹角計算之違約金，並連帶賠償程序費用新臺幣伍佰元」。
㈢、109年2月1日原告三人與被告訂有切結書，就系爭借款約定利
    息、違約金優先於本金清償。
㈣、於系爭執行事件，被告主張對原告三人有4,064,273元債權，
    包括系爭借款本金債權700,000元、利息1,242,739元（自10
    1年1月18日起至109年11月30日止以本金700,000元按週年利
    率百分之20計算之利息，下稱系爭利息債權）及違約金2,12
    1,534元（自101年1月18日起至109年11月30日止以本金600,
    000元按週年利率百分之36.5計算之違約金共1,944,000元及
    自101年1月18日起至109年11月30日止以本金100,000元按週
    年利率百分之20計算之違約金共177,534元，下合稱系爭違
    約金債權）。
㈤、被告曾於系爭執行事件之110年2月3日書狀中表示：「若尚有
    不足，債權人願意放棄尚不足之債權」。
四、得心證之理由:
㈠、按債務人對於支付命令未於法定期間合法提出異議者，支付
    命令與確定判決有同一之效力，104年7月1日修法前之民事
    訴訟法第521條第1項定有明文。是依前開規定，104年7月1
    日前已確定之支付命令與確定判決有同一之效力，凡確定判
    決所能生之既判力及執行力，支付命令皆得有之，當事人不
    得就該法律關係更行起訴；如已聲請發支付命令後並據以聲
    請強制執行，則除得依法對此支付命令聲請再審外，殊無另
    行訴請確認該命令所命給付債權不存在之餘地（最高法院10
    6年度台上字第1875號、93年度台上字第1432號裁判要旨參
    照）。而確定判決所生之既判力，除當事人就確定終局判決
    經裁判之訴訟標的法律關係，不得更行起訴或為相反之主張
    外，法院亦不得為與確定判決意旨相反之裁判，否則將使同
    一紛爭再燃，即無以維持法之安定，及保障當事人權利、維
    護私法秩序，無法達成裁判之強制性、終局性解決紛爭之目
    的（最高法院93年度台上字第1432號判決意旨參照）。準此
    ，債務人於支付命令確定後，除依法對之提起再審之訴外，
    不得再為與該確定支付命令意旨相反之主張。　
㈡、原告主張被告持系爭債權憑證，向本院聲請對原告為強制執
    行，經本院以系爭執行事件受理，業經本院調取該執行卷宗
    核閱無誤，並為兩造所不爭執，堪信屬實。又被告於102年1
    0月2日，以原告方美幸分別於96年8月28日、96年9月26日、
    97年3月26日向被告借款45萬元、15萬元、10萬元，由原告
    林煜旻2人擔任連帶債務人，屆期(97年12月28日)皆未能依
    約清償，至102年8月20日止，原告總計支付遲延利息及違約
    金共計374,500元，故系爭借款之遲延利息及違約金應自98
    年12月11日起算，依消費借貸之法律關係，向本院聲請對原
    告核發支付命令，本院所核發之系爭支付命令，於102年11
    月25日寄存送達於原告方美幸當時之戶籍地臺南市○區○○街0
    00巷00弄00號(送達證書記載應受送達人債務人方美幸兼林
    煜旻2人之法定代理人)，並有原告戶籍謄本附於系爭支付命
    令卷內可稽，業經本院調取系爭支付命令案卷核閱無誤，堪
    可認定。是系爭支付命令業經合法送達，於102年12月5日發
    生送達效力，原告於收受送達後20日內未提出異議，系爭支
    付命令因而於102年12月25日確定。又原告主張系爭支付命
    令未合法送達原告林煜旻2人，執行名義尚未合法成立生效
    云云，縱然成立，亦僅得依強制執行法第12條第1項規定向
    執行法院聲明異議，不得依同法第14條第1、2項規定提起債
    務人異議之訴，是原告以系爭支付命令未合法送達林煜旻2
    人，提起本件債務人異議之訴，應屬無據。況系爭支付命令
    確定後，系爭支付命令確定證明書迄今未經撤銷，原告亦未
    另行提起再審之訴爭執系爭支付命令之效力，則系爭支付命
    令現仍具形式上之確定力，足堪認定，原告主張系爭支付命
    令未經合法送達林煜旻2人，尚未確定云云，即非可採。
㈢、系爭支付命令形式上既已確定，則依修正前民事訴訟法第521
    條第1項規定，即生與確定判決同一之效力，是原告不得再
    就同一訴訟標的提起積極或消極確認之訴，且基於既判力之
    遮斷效，不容原告再執既判力基準時點（即本院核發系爭支
    付命令時）前已存在之攻擊、防禦方法，對系爭支付命令之
    內容再行爭執，本院亦不得為與系爭支付命令意旨相反之裁
    判。從而，原告以系爭借款契約訂立時，原告林煜旻2人為
    限制行為能力人，對原告林煜旻2人應屬無效、系爭支付命
    令送達不合法為由，請求確認被告就系爭支付命令所載對原
    告林煜旻2人之系爭借款債權及其利息、違約金債權均不存
    在，被告對原告林煜旻2人於系爭執行事件之執行程序應予
    撤銷云云，即屬無據，核無理由。
㈣、原告又主張被告所聲請強制執行之利息債權，已罹於時效，
    該部分執行程序應予撤銷云云。經查：
  ⒈按執行名義成立後，如有消滅或妨礙債權人請求之事由發生
    ，債務人得於強制執行程序終結前，向執行法院對債權人提
    起異議之訴。如以裁判為執行名義時，其為異議原因之事實
    發生在前訴訟言詞辯論終結後者，亦得主張之，強制執行法
    第14條第1項定有明文。所謂有消滅債權人請求之事由，係
    指足以使執行名義之請求權及執行力消滅之原因事實而言；
    所謂消滅債權人請求之事由，例如清償、提存、抵銷、免除
    、混同、債權讓與、債務承擔、更改、消滅時效完成、解除
    條件成就、契約解除或撤銷、另訂和解契約，或其他類此之
    情形（最高法院98年度台上字第1899號判決意旨參照）。
　⒉次按利息、紅利、租金、贍養費、退職金及其他1年或不及1
    年之定期給付債權，其各期給付請求權，因5年間不行使而
    消滅。消滅時效，自請求權可行使時起算。消滅時效，因左
    列事由而中斷:一、請求。二、承認。三、起訴。左列事項
    ，與起訴有同一效力:一、依督促程序，聲請發支付命令。.
    ..五、開始執行行為或聲請強制執行。時效中斷者，自中斷
    之事由終止時，重行起算。經確定判決或其他與確定判決有
    同一效力之執行名義確定之請求權，其原有消滅時效期間不
    滿5年者，因中斷而重行起算之時效期間為5年。時效完成後
    ，債務人得拒絕給付。民法第126條、第128條前段、第129
    條第1項、第2項第1、5款、第137條第1項、第3項、第144條
    第1項分別定有明文。查被告主張原告向其借款70萬元，雙
    方約定於97年12月28日清償，原告皆未能履行，則其利息請
    求權自97年12月29日開始起算時效期間，被告又於102年10
    月21日對原告聲請系爭支付命令(見系爭支付命令卷宗所附
    聲請狀)，時效因而中斷，重行起算5年之時效期間，原告自
    承其間至109年間均陸續清償債務，即相當於承認債權(見系
    爭執行事件卷㈠109年12月25日原告所提民事聲明異議狀)，
    則被告所聲請強制執行自101年1月18日起算之系爭利息債權
    請求權，應尚未罹於時效，原告主張被告僅得請求聲請強制
    執行前5年間之利息，逾前開部分之利息債權請求權已罹於
    時效而不存在云云，即非可採。是原告主張被告所聲請強制
    執行之超逾5年期間之利息債權請求權，已罹於時效，而有
    妨礙債權人即被告請求之事由發生，既屬無據，原告請求撤
    銷該部分強制執行程序云云，即無理由，不應准許。
　⒊另按約定利率，超過週年百分之16者，超過部分之約定，無
    效，民法第205條定有明文。該條規定乃於110年1月20日修
    正公布，且依民法債編施行法第36條第5項之規定，應於公
    布後6個月即110年7月20日施行。本件被告所聲請強制執行
    之請求為自101年1月18日起至109年11月30日止之利息債權
    ，應尚無前開修正後民法第205條規定之適用，原告主張應
    將約定利息利率降為年息百分之16云云，亦難為採。
㈤、原告另主張被告所聲請強制執行之系爭違約金債權，已罹於
    時效，或應予酌減，該部分執行程序應予撤銷等語。經查：
　⒈按違約金係為賠償因遲延清償金錢債務所生之損害而為約定
    者，僅於債務人給付遲延時，債權人始得請求給付，該違約
    金並非基於一定法律關係而定期反覆發生之債權，自非民法
    第126條所定定期給付債權，至於本件違約金約定按年息百
    分之36.5或百分之20計算，僅係其金額計算方式，仍不得認
    其屬利息性質，亦不得認即屬一定期間經過而反覆發生債權
    ，即無民法第126條短期時效之適用，仍應適用同法第125條
    之15年請求權時效，是被告對原告之違約金債權即尚未逾15
    年消滅時效期間，自無罹於請求權時效之問題，原告就違約
    金部分為時效抗辯，應無理由。
　⒉又按約定之違約金過高者，法院得減至相當之數額，民法第2
    52條定有明文。至於是否相當，即須依一般客觀事實，社會
    經濟狀況及當事人所受損害情形，以為斟酌之標準。且約定
    之違約金過高者，除出於債務人之自由意思，已任意給付，
    可認為債務人自願依約履行，不容其請求返還外，法院仍得
    依前開規定，核減至相當之數額（最高法院79年度台上字第
    1915號判決意旨參照）。經查，被告依約請求原告連帶給付
    按借款本金年息百分之36.5或百分之20計收違約金，惟本件
    遲延利息約定利率已達修法前法定最高利率年息百分之20，
    是前開違約金加計借款利息之利率後，最高已達年息百分之
    56.5，且該違約金係逾清償日後隨時間而累積，對債務人顯
    非公平，依一般客觀事實、社會經濟狀況及當事人所受損害
    情形，顯屬過高，自應予酌減。本院審酌被告為第一、二、
    三順位抵押權人，其本金債權已得於系爭執行事件中全數受
    償，其遲延利息利率高達年息百分之20，亦得全數受償，復
    參以目前金融機構就有擔保放款之約定利息、違約金標準，
    及被告對原告之債權為民間借貸，而民間借款手續便利，借
    款取得時間較銀行放貸快速，債務人本須承擔高之成本風險
    ，且債權人通常亦預期可取得較高之收益而同意借款及原告
    之前還款情形等一切情狀，本院認被告請求違約金債權應酌
    減按本金年息百分之2計算，方屬適當。是原告主張被告對
    原告之系爭借款之違約金債權，自101年1月18日起至清償日
    止，於超過按年息百分之2計算之部分為不存在，該部分強
    制執行程序，應予撤銷等語，應為有據，逾此部分之請求則
    屬無據，應予駁回。
㈥、原告又主張被告於系爭執行事件中具狀表示願拋棄不足清償
    部分之債權，被告已不得就不足清償之債權部分聲請強制執
    行云云，惟被告並非熟諳法律之人，其用語尚難認為精確，
    被告嗣已具狀表明其真意為待原告以後有錢再清償之意，即
    難認被告係欲免除原告債務，原告此部分主張尚非可採。
五、綜上所述，被告持系爭債權憑證為執行名義聲請本院以系爭
    執行事件對原告為強制執行，就其所聲請強制執行如附表1
    所示債權中，原告就系爭利息債權逾5年時效部分及系爭違
    約金債權為時效抗辯，雖難認有據，惟系爭違約金債權之約
    定利率顯然過高，由本院依職權酌減為按本金年息百分之2
    計算，從而，原告請求確認被告對原告之債權於超過如附表
    2所示之債權額部分不存在，並依強制執行法第14條第1項規
    定，請求就系爭強制執行程序，其中超過如附表2所示之債
    權額部分，應予撤銷，為有理由，應予准許；逾此範圍之請
    求，為無理由，應予駁回。
六、本件事證已臻明確，兩造其餘攻擊防禦方法及所提之證據，
    經審酌後均與判決之結果不生影響，爰不另一一論述，併此
    敘明。
七、據上論結，本件原告之訴為一部分有理由、一部分無理由，
    依民事訴訟法第79條，判決如主文。
中　　華　　民　　國　　111 　年　　11　　月　　11　　日
                    民事第四庭    法  官　李姝蒓
以上正本係照原本作成。
如對本判決上訴，須於判決送達後20日內向本院提出上訴狀。
如委任律師提起上訴者，應一併繳納上訴審裁判費。
中　　華　　民　　國　　111 　年　　11　　月　　14　　日
                                  書記官  張鈞雅
附表一（被告於本院109年度司執字第41015號執行事件聲請強制執行之債權額）     執行名義 債權本金 （新台幣） 利息計算期間及利率  違約金計算期間及利率   期間（民國） 年利率  本院108年度司執字第96065號債權憑證（原執行名義為本院102年度司促字第31137號支付命令及確定證明書正本) 450,000元 101年1月18日起至清償日止。 20％ 101年1月18日起至清償日止，按日息0.1％計算之違約金。   150,000元 101年1月18日起至清償日止。 20％ 101年1月18日起至清償日止，按日息0.1％計算之違約金。  100,000元 101年1月18日起至清償日止。 20％ 101年1月18日起至清償日止，按年息20％計算之違約金。 
　　　　　　　　　　　　　　　　
附表二（被告得於本院109年度司執字第41015號執行事件聲請強制執行之債權額）     執行名義 債權本金 （新台幣） 利息計算期間及利率  違約金計算期間及利率   期間（民國） 年利率  本院108年度司執字第96065號債權憑證（原執行名義為本院102年度司促字第31137號支付命令及確定證明書正本) 450,000元 101年1月18日起至清償日止。 20％ 101年1月18日起至清償日止，按年息2％計算之違約金。  150,000元 101年1月18日起至清償日止。 20％ 101年1月18日起至清償日止，按年息2％計算之違約金。  100,000元 101年1月18日起至清償日止。 20％ 101年1月18日起至清償日止，按年息2％計算之違約金。